【裁判字號】    98,建上,79
【裁判日期】    991109
【裁判案由】    給付工程款
【裁判全文】
臺灣高等法院臺中分院民事判決  98年度建上字第79號
上  訴  人
即被上訴人  慶永營造有限公司
法定代理人  丁○○
訴訟代理人  洪主雯律師
複  代理人  黃鈴鈞
被  上訴人
即  上訴人  章億成企業有限公司
法定代理人  甲○○
訴訟代理人  林見軍律師
上列當事人間請求給付工程款事件，兩造對於中華民國98年8月
17日臺灣彰化地方法院97年度建字第5號第一審判決均提起上訴
，本院於99年10月26日言詞辯論終結，判決如下：
    主  文
原判決關於駁回上訴人慶永營造有限公司後開第二項之訴及該部
分假執行之聲請暨命負擔訴訟費用之裁判均廢棄。
被上訴人章億成企業有限公司應再給付上訴人慶永營造有限公司
新台幣壹拾玖萬玖仟伍佰元及自民國九十七年三月一日起至清償
日止，按年息百分之五計算之利息。
上訴人慶永營造有限公司其餘上訴駁回。
上訴人章億成企業有限公司之上訴駁回。
第一、二審本訴訴訟費用由章億成企業有限公司負擔新台幣伍萬
伍仟捌佰柒拾陸元，餘由慶永營造有限公司負擔。反訴及其上訴
訴訟費用由章億成企業有限公司負擔。
本判決命給付部分於慶永營造有限公司以新臺幣陸萬伍仟元為章
億成企業有限公司預供擔保後，得假執行；但章億成企業有限公
司以新臺幣壹拾玖萬玖仟伍佰元為慶永營造有限公司預供擔保，
得免為假執行。
    事實及理由
壹、本訴部分
一、上訴人即被上訴人慶永營造有限公司（下稱慶永公司）起訴
    主張：兩造於民國95年4月24日就系爭「吳端郎農舍新建工
    程」（下稱系爭工程）簽訂工程承攬契約，由慶永公司承攬
    施作，工程款為新台幣（以下同）630萬元，慶永公司業於9
    6年3月間完工，被上訴人即上訴人章億成企業有限公司（下
    稱章億成公司）並已取得使用執照，然卻拒絕依據契約第26
    條第10款之約定，給付尾款945,000元；章億成公司嗣後陸
    續追加拉棚、水電、擋土牆、磁磚等工程，追加工程款共計
    579,022元，慶永公司業於96年12月間施作完成，並於96年
    12月18日將房屋鑰匙交予章億成公司，然章億成公司卻拒付
    追加工程款，經慶永公司屢次催促，章億成公司仍置之不理
    。為此依民法第490條承攬及不當得利之法律關係規定，求
    為判命章億成公司給付工程尾款及追加工程款共1,524,022
    元及自起訴狀送達之翌日起加計法定遲延利息暨供擔保以宣
    告假執行之判決。
二、章億成公司則以：
  (一)慶永公司係由實際施工的己○○出面代理與章億成公司簽訂
    系爭工程契約，系爭工程當初約定之施工具體細目乃分為「
    天車工程」、「土木工程」、「雜項工程」、「烤漆板工程
    」、「水電工程」、「鐵工及門窗工程」。其後，針對「鐵
    工及門窗工程」、「烤漆板工程」、「雜項工程」、「水電
    工程」等施工具體細目雙方再有意見，遂再由慶永公司所屬
    人員己○○於95年4月6日另具估價單以資取代原95年4月2日
    親具之估價單，本件系爭工程具體細目內容乃告確定為【95
    年4月2日「天車工程」、「土木工程」之估價單加上95年4
    月6日「鐵工及門窗工程」、「烤漆板工程」、「雜項工程
    」、「水電工程」之估價單」】，此即兩造合約工程內容。
  (二)慶永公司所提原證一之估價單，章億成公司予以否認，故對
    事後雙方是否有再於95年4月24日另合意變更為該工程估價
    單所示之項目、單價，自應由慶永公司善盡舉證之責，究不
    可偏信片面之詞。再者，該原證一之估價單審其原本並無任
    何污漬留於其上，極其新穎；反觀，章億成公司所提被證6
    、7之估價單其上均留有舊痕，足證確有一定時間之經過。
    故再執此以對，衡諸經驗法則，實可足見慶永公司所提原證
    一之估價單乃係臨訟而為之文件，意在欺瞞。
  (三)慶永公司所提原證四之八紙估價單，經章億成公司簽名之部
    分，當然屬系爭工程之範圍，至於未經章億成公司簽名部分
    ，雙方根本未就此有另外追加之合意。
  (四)至於原審卷附98年2月18日台灣省建築師公會彰化縣辦事處
    鑑定小組所為之鑑定報告內容（第三頁第(二)項之部分），因
    其一開始之比對基礎即將原證四之八紙估價單均予列入【註
    ：未區分有無經章億成公司簽名與否】；且相較比對之基礎
    乃全建立在早為章億成公司否認真正性之「原證一所示95年
    4月24日之估價單」，而非章億成公司所指『95年4月2日「
    天車工程」、「土木工程」之估價單加上95年4月6日「鐵工
    及門窗工程」、「烤漆板工程」、「雜項工程」、「水電工
    程」之估價單』，故在此情況，該鑑定基礎及過程一開始即
    有違誤，如何令章億成公司信服。縱撇開如上鑑定過程違誤
    之情事不論，該鑑定結果亦絕與事實容有出入而告不符。等
    語置辯。
三、經原審判決章億成公司應給付慶永公司1,255,522元及自97
    年3月1日起算之法定遲延利息，並駁回慶永公司其餘之訴，
    兩造各就其敗訴部分提起上訴，慶永公司上訴聲明：
    (一)原判決不利於慶永公司之部分廢棄。
    (二)上開廢棄部分，章億成公司應再給付慶永公司268,500元
      及自起訴狀送達之翌日起至清償日止，按年息百分之五計
      算之利息。
    (三)第一、二審訴訟費用均由章億成公司負擔。
    (四)慶永公司願供擔保，請准宣告假執行。
    就對造上訴之答辯聲明：(一)章億成公司之上訴駁回。
    章億成公司上訴聲明：
    (一)原判決不利於章億成公司之部分予以廢棄。
    (二)上開廢棄部分，慶永公司在第一審之訴予以駁回。
    (三)上開廢棄部分第一、二審訴訟費用由慶永公司負擔。
    就對造上訴之答辯聲明：(一)慶永公司之上訴駁回。
四、不爭執事項：
  (一)慶永公司於95年04月24日承攬上訴人章億成公司公司所發包
    之系爭工程，工程總價為630萬元，並訂有工程契約書乙份
    ，上開工程契約書係由上訴人慶永公司授權己○○與上訴人
    章億成公司公司所簽訂。由己○○實際負責現場施作，己○
    ○於95年6月23日因偽造文書案遭檢方通緝入監服刑後則委
    由其妻王湘云（原審誤載為王湘芸，原名王麗娜）及其子賴
    冠庭繼續施作未完成工程，96年7月16日己○○出獄後再由
    己○○繼續施作完成。
  (二)慶永公司先後向章億成公司領取之工程款如下：第一期工程
    款1,890,000元由己○○收取、第二期工程款1,890,000元及
    第三期工程款1,575,000元由王湘云收取，第四期工程款945
    ,000元則尚未給付。
  (三)由章億成公司持有之系爭工程契約書第4條之完工日期記載
    為96年4月20日，係由己○○之配偶王湘云向章億成公司請
    領第三期工程款時，應章億成公司之要求於96年2月9日所填
    載。
  (四)章億成公司法定代理人分別於96年9月20日書據名稱為「拉
    棚修改追加工資」、「拉棚鐵材追加」、「拉棚追加烤漆板
    」、「水電追加」等4張估價單上簽名。
  (五)彰化縣和美鎮調解委員會係於96年8月24日發函通知調解，
    定於96年8月30日調解，但吳沛章所屬公司提早於96年8月28
    日與訴外人戊○○在和美調解委員會達成調解。
  (六)章億成公司於96年03月29日取得和美鎮公所核發之使用執照
    。
  (七)系爭工程契約書第條約定逾期責任「由於乙方（慶永公司
    ）之責任未能按第四條規定期限內完工，每過期一天須扣除
    工程總價千分之一。」、「由於甲方（指章億成公司之責任
    ，工程停頓，或無法進行，致乙方遭受損失，每停工一天應
    由甲方補償乙方工程總價千分之一。」。
  (八)系爭工程及追加工程業於96年12月31日竣工並由章億成公司
    受領上開工作物。
  (九)系爭載有該工程完工日期的契約書在章億成公司法定代理人
    吳沛章對己○○提出刑事告訴時已檢具給台灣彰化地方法院
    檢察署檢察官（下稱彰化地檢署，96年度他字第1024號）。
五、法院之判斷
  (一)本件兩造主要爭點在於：1.依照系爭工程合約所載，應施工
    之工程範圍為何？即究應以章億成公司所主張之『95年4月2
    日「天車工程」、「土木工程」之估價單再加上95年4月6日
    「鐵工及門窗工程」、「烤漆板工程」、「雜項工程」、「
    水電工程」之六紙估價單』為準；抑或應以慶永公司所主張
    原證一所示『95年4月24日之六紙工程估價單』為準？2.慶
    永公司所提出之原證四（96年9月20日、96年11月21日、96
    年12月6日、96年12月10日）等8張估價單之追加工程部分，
    是否與系爭工程有所重複？慶永公司對該追加工程款之請求
    權基礎為何？3.系爭工程之約定完工期限為何？慶永公司是
    否有逾期完成工程之情形？如果慶永公司有逾期完工之情形
    ，是否得以延遲完工之罰款扣抵尚未給付之系爭工程尾款及
    追加工程款？茲分述如下：
    1.本件系爭工程合約之工程範圍應以慶永公司所主張原證一
      所示『95年4月24日之六紙工程估價單』所載施工項目為
      準，其理由如下：
    (1)兩造於95年4月24日簽訂系爭工程契約書載，系爭工程範
      圍依圖施工及後負（應為附）P.S。因此既然契約書沒有
      約定範圍，即由相關附件加以佐證。雖章億成公司至終否
      認95年4月24日六紙工程估價單為真正，並認為工程估價
      單係慶永公司片面製作云云，但本件工程契約之磋商過程
      ，本始終由慶永公司單方面製作工程估價單交付章億成公
      司決定是否施作，是以章億成公司主張『95.4.2』之「天
      車工程」「土木工程」估價單，再加上『95.4.6』之「鐵
      工及門窗工程」、「烤漆板工程」、「雜項工程」、「水
      電工程」估價單，始係本件工程內容云云。惟兩造所提出
      之工程契約書均未將工程估價單之黏附，尚難遽各為兩造
      有利之認定。
    (2)查兩造締結系爭工程契約，共計經過3次之磋商及估價，
      臚列如下：
      第一次估價：95年4月2日
                天車工程265,370元
                土木工程2,402,120元
                水電工程749,700元
                雜項工程2,044,320元
                烤漆板工程655,800元
                鐵工及門窗工程1,808,060元
                    共計7,925,370元（原證六）
      第二次估價：95年4月6日
                雜項工程1,681,280元
                天車工程149,410元
                水電工程640,200元
                烤漆板工程585,480元
                土木工程2,299,980元
                鐵工及門窗工程1,552,545元
                    共計6,908,895元（原證七）
      第三次估價：95年4月24日
                土木工程1,988,980元
                烤漆板工程536,895元
                水電工程462,800元
                天車工程145,250元
                雜項工程1,612,280元
                鐵工及門窗工程1,553,825元
                    共計6,300,030元（原證一）
    (3)營造廠商與業主在為協商施工項目及價格過程中，業主往
      往會因本身預算之故而要求營造廠商減少工程款，而營造
      廠商為使能符合業主需求則常會以變更施工項目來降低工
      程總價，是觀諸上開三次磋商過程其每次工程總價均呈遞
      減之勢，並因最後一次所估金額為兩造所接受，故而締結
      本件工程契約。況觀慶永公司所提95年04月24日之六紙估
      價單其估價日期與系爭工程契約書之訂約日期相符，且其
      所估工程總價630萬零30元，與系爭工程契約所定總價630
      萬元甚相近；此外，上開六紙估價單上所列各項施工品名
      及數量，上訴人慶永公司亦均有施作，有98.2.18台建師
      彰鑑字第9813號鑑定報告乙份在卷可憑（該鑑定報告係以
      慶永公司所提95年04月24日之六紙估價單均有施作為前提
      ，鑑定慶永公司所主張追加工程部分是否與系爭工程範圍
      有所重複以及是否均已完工，詳下述），而其單價部分章
      億成公司亦無法舉出反證以證明慶永公司有虛列之情事。
      反觀章億成公司所提十紙估價單（被證六、七）其估價日
      期各為95年4月2日及95年4月6日，已與系爭工程契約之訂
      約日期不符，縱如上訴人章億成公司所稱系爭工程估價於
      95年4月2日初估後，兩造等因針對「鐵工及門窗工程」、
      「烤漆板工程」、「雜項工程」、「水電工程」等施工具
      體細目有意見，遂再由慶永公司所屬人員己○○於95年4
      月6日另具估價單以資取代前95年4月2日親具之估價單等
      情為真，惟95年4月6日雙方既已達成合致，何以遲至96年
      4月24日始訂立系爭工程契約？未見章億成公司就此為合
      理說明，此其一；再依章億成公司所提95年4月2日「天車
      工程」及「土木工程」之二紙估價單上所載估價金額各為
      265,370元及2,402,120元；另95年4月6日「鐵工及門窗工
      程」、「烤漆板工程」、「雜項工程」、「水電工程」之
      估價單上所載估價金額則各為1,552,545元、585,480元、
      1,681,280元、640,200元，總計7,126,995元，亦與兩造
      所訂系爭工程總價630萬元不符，其間價差高達826,995元
      ，何以兩造所訂立系爭工程契約時總價降為630萬元，亦
      未見章億成公司為合理說明，經原審載明後，雖其嗣後本
      院稱己○○願以九折承攬云云，並提出己○○在本院錄音
      譯文為證（見本院卷168頁），惟觀其譯文內容僅己○○
      表示以630萬元承攬而已，不能證明以九折承攬，此其二
      。顯見章億成公司係以張冠李戴之方式，將95年4月2日部
      分加上95年4月6日部分之估價單，拼湊成系爭工程之施工
      範圍，所辯自不足採。
    綜上，本件系爭工程合約之工程範圍，本院認為應以慶永公
    司所主張原證一所示『95年4月24日之六紙工程估價單』所
    載施工項目為真。
    2.慶永公司所提出之原證四（96年9月20日、96年11月21日
      、96年12月6日、96年12月10日）等8張估價單之追加工程
      部分，是否與系爭工程有所重複？
    (1)「追加工程」均已完工之事實，業經原審函請建築師公會
      進行工程鑑定後作成98.2.18鑑定報告書，其中第6頁載明
      『鑑定結果：…（二）估價單（附件三--追加工程估價單
      ）所示工程均已完工』等語。
    (2)且「追加工程」與「工程契約書」之工程，並無重複之情
      ，業有原審卷附鑑定報告書第6頁載明「（一）…經鑑定
      結果，除（附件三）第5頁『水電追加』之第2項『夾層特
      加』所列水電費申請費用30,000元，是否重複在契約書中
      無法看出。之外其他『追加工程估價單』（附件三）所示
      工程，與『工程契約書』所附估價單（附件二）所示工程
      ，均無重複」等語即明。該鑑定報告既由學有專精之建築
      師所為，又與兩造訴訟之結果並無利害關係，其鑑定結果
      自屬可信。雖：
    (3)章億成公司就鑑定報告第三頁第（二）項有諸多爭執，然
      所為之答辯均與鑑定結果不符，且未實說，難以採納。
    章億成公司主張（5）1.之水電申請費用已包含於95.4.6
      之水電工程估價單中，惟本系爭工程範圍為95.4.24工程
      估價單所示，且此部份業經鑑定報告詳細記載「工程契約
      書第7頁ps第六項約定三相電箱壹組，而業主追加單相用
      電箱壹組（220V總合用電）壹組，此部分已施工完成，並
      無與契約書重複計價。」
    章億成公司主張（5）2.之夾層特加費用與本工程重複，
      但表示尊重鑑定意見，（5）3.亦是。
    章億成公司主張（5）4.電線桿之設立應為本工程所預見
      ，且應包含於95.4.6工程估價單中云云；然本件工程之所
      以須另行設立電桿，乃因章億成公司嗣於夾層中要求追加
      一電錶（即附件三第5頁第3項），而依規定一農地、一農
      舍僅得各申請一電錶，故嗣後追加之電錶，無法與原契約
      所設置之電錶使用同一電桿，致須另立電桿。此乃章億成
      公司嗣後追加工程所導致之額外工程，並非慶永公司於簽
      立工程契約時，可得預見。
    章億成公司主張（5）5.「追加1.5T水塔6500元」乃本契
      約範圍等語，實則此部份追加金額，慶永公司嗣後已經扣
      除，此詳參附件三第8頁第13項「扣契約PS三個水塔（水
      電追加估價單上）1個6500元」等語即明，是該「水塔1個
      6,500元」本非慶永公司施工範圍內。
    章億成公司主張（5）6.至9.均係建立在「追加水塔1個」
      之前提下等語；然實則上開費用，係因章億成公司嗣後要
      求將其中1個水塔安裝於屋頂，導致相關管線、工資、壓
      力設備均須增加而追加之費用。是觀諸鑑定報告附件六「
      追加工程是否重複分析表」業已說明：「附件三第5頁第8
      項至第12項」均係因水塔設置於屋頂而必要支出之費用，
      而鑑定人並已參酌工程契約書所附「水電估價單」各細項
      後，認定追加工程款並無重複計價。況慶永公司嗣後已經
      扣除，此詳參附件三第8頁第13項「扣契約PS三個水塔（水
      電追加估價單上）1個6,500元」等語即明，該「水塔1個6
      ,500元」並非本件請求工程款之範圍內。是章億成公司主
      張此部份費用乃本契約之範圍，顯無足採。
    從（5）10.至14建築師鑑定報告中，皆認無重複計價情況
      ，主因在於章億成公司係主張施工範圍為95年4月6日之估
      計單，才會在此部分有認定上之歧異，但依上開說明，本
      件在工程範圍認定上是以95年4月24日之估價單為比較之
      後的追加工程是否重複。至於（6）「擋土牆追加」及（7
      ）大門磁磚及廠外地面RC施作方面，建築師之鑑定均認為
      工程無重複，而章億成公司復未能舉出其他實證以明說詞
      ，難認鑑定資料有誤。
    至於夾層特加所列水電申請費用6000元部分，雖已羅列於
      追加工程款估價單中，惟其不但是慶永公司單方面所製作
      、未經章億成公司簽認，且於原審函請建築師公會進行工
      程鑑定後作成98.2.18鑑定報告書，其中第6頁載明：『鑑
      定結果：（一）、申請「追加工程估價單」（附件三）所
      示工程與「工程契約書」所附之「估價單」（附件二）所
      示之工程有否重複，經建定結果，除(附件三)第五頁「水
      電追加」之第2項「夾層特加」所列水電費申請費用6,000
      元（鑑定書誤載為30,000元），是否重複在契約書中無法
      看出之外，其他「追加工程估價單」（附件三）所示工程
      與「工程契約書」所附估價單（附件二）所示工程均無重
      複。則既除估價單外，慶永公司無法再以他法證明該筆費
      用支出確係出於追加工程而非涵蓋本工程，因此該部分尚
      難為慶永公司有利之認定。
    章億成公司雖再辯稱：系爭追加工程均是在96年9月20日
      之後，當時是由己○○與章億成公司洽議，縱有另外成立
      追加的工程法律關係，債之主體也應限於己○○，而非慶
      永公司所得請求云云。惟系爭工程合約書係由慶永公司授
      權己○○與章億成公司所簽訂，並由己○○實際負責現場
      施作乙節，業經慶永公司法定代理人丁○○、證人胡菱娟
      於原審到庭證明屬實（見原審97年07月17日言詞辯論筆錄
      ），而本件系爭追加工程均係針對原工程契約之施工範圍
      （壹層｛含夾層｝鋼構建築物、附屬建築物有拉棚、擋土
      牆及圍牆等工程）所為追加與修正，而附屬於原工程，本
      身並無獨立之經濟價值，有追加工程估價單8紙及上開鑑
      定報告書可稽，二者本具有不可分離之關係，慶永公司既
      授予己○○訂立系爭工程契約書之代理權，其授予代理權
      限之範圍解釋上亦應包括上開追加工程部分，始符合本人
      之原意及一般之營造習慣，並兼而保護交易之安全，是己
      ○○以慶永公司之名義，於其代理權限內，就追加工程部
      分與章億成公司公司另成立口頭之承攬契約，其法律效果
      當然直接及於本人即慶永公司。
    綜上，慶永公司自可基於承攬之法律關係請求章億成公司給
    付該追加部分之工程款項579,022－6,000＝573,022元，為
    有理由。章億成公司上開所辯，亦屬無據，並無足採。
  3.系爭工程之約定完工期限為何？慶永公司是否有逾期完成工
    程之情形？如慶永公司有逾期完工之情形，是否得以延遲完
    工之罰款扣抵尚未給付之系爭工程尾款及追加工程款？
  (1)兩造於95年4月24日所簽訂之系爭工程契約書係由慶永公司
    授權己○○與章億成公司之法定代理人甲○○所親簽，簽約
    之初，兩造並無完工日期之約定，此由慶永公司所提出系爭
    工程契約書之第(四)條有關完工日期之記載係空白即可得所知
    。因系爭工程實際上是由己○○負責現場施作，惟己○○於
    95年6月23日因偽造文書案遭檢方通緝入監服刑後則委由其
    妻王湘云及其子賴冠庭繼續施作未完成工程，96年7月16日
    己○○出獄後再由己○○繼續施作完成等情，亦經證人己○
    ○及王湘云先後證述明確（見原審97年7月17日及同年8月21
    日言詞辯論筆錄）。而慶永公司先後向章億成公司領取之第
    三期工程款中，在己○○尚未入獄服刑前係由己○○領取第
    一期工程款1,890,000元，惟第二期工程款1,890,000元以及
    第三期工程款1,575,000元則由王湘云向章億成公司法定代
    理人甲○○收取，於領取第三期工程款時應章億成公司法定
    代理人甲○○之要求，於96年2月9日在上開工程契約書上填
    載完工日期「96年2月9日改為96年4月20日前完成。」等文
    字，並捺有指印，此為兩造所不爭執，復有系爭工程契約書
    乙份在卷可考。是己○○既於入獄後即將系爭工程委由其妻
    王湘云代為履行並繼續施作，並授予其妻繼續領取第二期及
    第三期工程款之權限，此由己○○於原審97年8月21日具結
    證稱：「我入監時有交代我太太及兒子去把我跟人家簽約的
    所有工程完成並且依契約去跟業主請領所有的工程期款。」
    等語明確，是縱如己○○所稱其授權範圍並不包含王湘云有
    填載系爭工程完工日期之權限，惟王湘云既接續己○○未了
    之施工，並向章億成公司領取第三工程期款，此顯為其概括
    授權王湘云決定變更系爭工程契約之權限，尚難予以割裂何
    者有無授權，自有拘束慶永公司之效力，慶永公司否認上揭
    完工期日之約定，對其不生效力云云，自無可採。
  (2)查兩造契約既約定於96年4月20日完工，而於96年12月31日
    竣工並由章億成公司受領上開工作物，依此慶永公司顯逾期
    完工，惟系爭工程契約第(十九)條約定：因天雨或人力不可抗拒
    之事故或甲方（即章億成公司）之延誤，或因甲方之影響，
    致不能工作時，得照實際情形延長工期。經查：系爭工程之
    『主體結構』部份於96.3.19竣工，此有和美鎮公所使用執
    照可稽（見原審卷18頁），並為章億成公司所不爭執。嗣後
    慶永公司開始施作二次施工時，遭章億成公司鄰居戊○○阻
    擾，並揚言倘繼續施作將報請主管機關拆除違建，慶永公司
    為避免章億成公司無端損失只好停止施工，並要求章億成公
    司應儘速與戊○○達成協議，嗣章億成公司與戊○○於96年
    8月28日調解成立，慶永公司始得繼續施作上開附屬之工程
    等情，有協議書乙紙可稽，其上載有：「因乙方（即章億成
    公司）增建遮雨棚、圍牆、擋土牆、排水設施致生糾紛，經
    和美鎮調解會林煙墩主席協調，雙方達成協議，內容如下」
    即明，復經證人戊○○於原審97年8月21日到庭證稱：「（
    問：在己○○施作上訴人章億成公司建築工程的過程中，是
    否跟上訴人章億成公司就建築有過爭執？爭執內容為何？）
    因我家的出入門面被遮住，且柱子對到我的大門，有申請調
    解成立之後，再繼續建築。爭執時間約在調解成立前三個月
    （96年5月），因至少協商有二、三個月以上起，直到96年8
    月28日才協商成立，之後再到調委會寫調解書，協調期間房
    屋的主結構部份沒有施作，只做些旁邊的水溝路等。主結構
    停工約有三個月，在協商成立後主結構才再施作。」等語可
    證，並在本院證稱：農曆過年前發現二次施工Ｈ型鋼結構的
    部分開始施作，乃揚言若繼續施作即要舉發違建，農曆過年
    後遂拆除Ｈ型鋼，二次施工爭執兩次，拆除兩次，一次是Ｈ
    型鋼的部分，一次是遮雨棚，調解成立後再繼續施工等情，
    核與證人丙○○所述拆除二次施工情形相符（見本院卷99年
    4月15日準備程序筆錄），雖章億成公司抗辯稱證人戊○○
    的反應，不代表建物興建的進行，他只是單純的反應問題，
    不致影響主建物結構的興建，而導致停工。何況他反應的只
    是界線的屋簷滴水問題，與主建物完全沒有關係。所以主建
    物的沒有施作，與戊○○反應問題之間，沒有任何的因果關
    係存在云云，惟章億成公司法定代理人在本院卻稱：「我要
    他們不要做二次施工，要申請執照以後才施工，他們害怕鋼
    樑丟掉，一定要施工上去。我當時有跟他們說，如果無法申
    請使用執照他們要負責拆掉，所以才會拆掉。．．．主管機
    關來看時，不行就要拆掉，我們二次施工後，第二次重新申
    請後會再來複查。．．．追加的部分，柱子有施工二次。．
    ．．」（見本院卷同上日筆錄），是承攬之慶永公司乃應章
      億成公司要求而停工，此為不可歸責於慶永公司之事由不
      能施工，應認為因章億成公司之影響，致慶永公司不能工
      作，依照上開契約條文第(十九)之規定，系爭工程完工之日期
      應自96年4月20日延長至96年8月28日，惟調解成立後，慶
      永公司始得以繼續施工，然亦不可能立即完工，須有相當
      施工時期才能完工，本院認為以取得使用執照之96年3月
      29日（見原審卷18頁）至兩造所約定完工之96年4月20日
      為合理，又章億成公司分別於96年9月20日、11月21日、
      12月6日以及12月10日追加工程，有慶永公司所提追加工
      程估價單8紙在卷可稽（見鑑定報告書，雖章億成公司僅
      承認有其法定代理人甲○○簽名者為真實云云，惟上開追
      加工程慶永公司均有完成，已如上述，若非章億成公司表
      示追加，慶永公司至愚亦不可能花費人力、物力施作無益
      其本身之事，可見上開追加工程估價單有經兩造合意始為
      之；則在此期間之追加工程，當須花費時日完工，自不能
      計入逾期完工，按工程施工常情，「原約定工程」與「追
      加工程」顯無同時完工之可能，況觀章億成公司所追加之
      工程觀之，包括「拉棚修改」、「拉棚鐵材追加」、「拉
      棚追加烤漆版」、「水電追加」、「水電追加」、「擋土
      牆」、「磁磚、RC追加」等追加工程，均顯係就已施作完
      畢之「拉棚」「水電」「土木」等工程再行追加，則慶永
      公司主張在追加工程之前，即已完成本件「工程契約」之
      工程，經通知章億成公司前來驗收，章億成公司始又表示
      欲追加工程等情為可採。則96年8月28日至96年9月20日完
      工，逾期一日，則依兩造所訂工程契約第條1款約定逾
      期責任「由於乙方（慶永公司）之責任未能按第四條規定
      期限內完工，每過期一天須扣除工程總價千分之一。」等
      語，則不問其作用為懲罰抑為損害賠償額之預定，要與民
      法第250條所稱約定違約金之性質相當。依此計算，其違
      約金總額為63,000元（630萬1/1000＝63,000元）。是
      章億成公司主張其得以延遲完工之罰款扣抵部分尚未給付
      之系爭工程尾款及追加工程款，即有理由，至於扣抵後剩
      餘之工程尾款及追加工程款則仍有給付之義務。
  (3)章億成公司主張依慶永公司所提出砂石請款聯（見原審卷85
    至99頁）觀之，慶永公司尚在97年之元月間載運砂石，足見
    顯有逾期完工云云，惟慶永公司抗辯該97年元月間載運砂石
    係章億成公司要求載運乾淨的耕作用土，係章億成公司所追
    加，另案起訴中等語，查證人乙○○前後二次載運土方至系
    爭工程施工處，第一次是工廠還沒建造之前，所載為建築用
    ，其成分為混凝土塊、石頭、泥土等，其厚度約一米二。第
    二次載運的是乾淨的耕作用土，堆放在工廠後面等情，業據
    證人乙○○到庭證屬實（見本院卷99年9月20日準備程序
    筆錄），可見第一次填土確實是房子蓋好之前雙方工程契約
    所約定的填土範圍，第二次工廠建造完畢，要耕作用乃另外
    再載運乾淨的耕作用土以利種植，符合經驗法則，自不足為
    慶永公司不利之認定。
  (二)從而，慶永公司基於承攬契約之法律關係，請求章億成公司
    給付1,455,022元（工程尾款945,000元＋追加工程款579,02
    2元－夾層特加所列水電申請費用6000元－延遲完工之罰款
    63,000元＝1,455,022元），及自起訴狀繕本送達翌日即97
    年3月1日起至清償日止，按週年利率百分之五計算之利息，
    即有理由，應予准許；逾此部分請求，則無理由，應予駁回
    ，則章億成公司再應給付199,500元及其法定遲延利息。
貳、反訴部分：
    章億成公司主張慶永公司因逾期完工達280天，依系爭工程
    契約第條之規定，所應被扣除之價款即為1,764,000元（
    630萬千分之一280天＝1,764,000元），是慶永公司所
    應得領取之工程款當應僅止於4,536,000元（即6,300,000元
    －1,764,000元＝4,536,000元），惟慶永公司卻已然領取5,
    375,000元之多，故就超過應領之4,536,000元之部分即839,
    000元（5,375,000元－4,536,000元），於章億成公司主張
    依約扣除後，慶永公司就溢領之839,000元自欠缺原有之法
    律關係而涉不當得利之情，自應將上開溢領款項返還章億成
    公司，並支付遲延利息乙節，由於慶永公司並無溢領工程款
    之情事，已詳如前述，從而章億成公司告依不當得利之法律
    關係提起本件反訴，自無理由，應予駁回；其假執行之聲請
    ，即失所附麗，亦應併予駁回。原審所為章億成公司敗訴之
    判決，核無不合，上訴論旨指摘原判決不當，聲明求為廢棄
    改判，非有理由。
、綜上，慶永公司基於承攬契約之法律關係，請求章億成公司
    給付1,455,022元及自97年3月1日起至清償日止，按週年利
    率百分之五計算之利息，即有理由，應予准許；逾此部分請
    求，則無理由，應予駁回，原審判命章億成公司應給付1,25
    5,522元及自97年3月1日起算之法定遲延利息，並駁回慶永
    公司其餘之訴，就駁回199,500元及其法定遲延利息範圍內
    ，為慶永公司敗訴之判決，於法尚有未洽，自屬不能維持。
    彼上訴論旨指摘原判決不當，求為廢棄改判，非無理由，爰
    判決命章億成公司再應給付199,500元及其法定遲延利息，
    至於各為兩造敗訴之判決，核無不合，兩造上訴論旨指摘原
    判決不當，聲明求為廢棄改判，非有理由，其假執行之聲請
    失所附麗，應併予駁回。又慶永公司就本件訴訟，支出第一
    審裁判費16,147元、台灣省建築師公會鑑定費35,250元、證
    人戊○○旅費554元、第二審裁判費4,305元、證人戊○○旅
    費620元，有收據等可憑，合計56,876元，爰斟酌兩造勝負
    比例，由慶永公司負擔其中1,000元，餘55,876元應章億成
    公司由負擔；至於反訴部分之訴訟費用未據章億成公司陳報
    ，惟此部分為章億成公司敗訴應由其自行負擔。
肆、本件事證已臻明確，兩造其餘之攻擊或防禦方法及事證，經
    本院詳加審酌後，核與本件判決結果不生影響，爰不逐一論
    列，附此敘明。
伍、據上論結，本件慶永公司之上訴為一部有理由，一部無理由
   ，章億成公司之上訴為無理由，依民事訴訟法第450條、第44
   9條第1項、第79條、第78條、第463條、第392條、第390條第
   2項，判決如主文。
中    華    民    國    99    年    11    月    9     日
                民事第五庭    審判長法  官  李寶堂
                                    法  官  黃永祥
                                    法  官  鄭金龍
以上正本係照原本作成。
慶永營造有限公司不得上訴。
章億成企業有限公司得上訴。
如對本判決上訴，須於收受判決送達後20日內向本院提出上訴書
狀，其未表明上訴理由者，應於提出上訴後20日內向本院提出上
訴理由書（須按他造人數附具繕本）。
上訴時應提出委任律師為訴訟代理人之委任狀。具有民事訴訟法
第466條之1第1項但書或第2項之情形為訴訟代理人者，另應附具
律師及格證書及釋明委任人與受任人有該條項所定關係之釋明文
書影本。如委任律師提起上訴者，應一併繳納上訴審裁判費。
                                    書記官  姚錫鈞
中    華    民    國    99    年    11    月    9     日
                                                      Ｖ

司法院資訊處製作；財團法人民間司法改革基金會備份。
